臺灣高等法院臺中分院刑事判決　　　　　　　　　九十三年度上訴字第一八二六號
　　上　訴　人　臺灣臺中地方法院檢察署檢察官
　　被　　　告　甲○○
右上訴人因被告業務過失致死案件，不服臺灣臺中地方法院九十三年度訴字第一一二
三號中華民國九十三年九月二十四日第一審判決（起訴案號：臺灣臺中地方法院檢察
署九十三年度偵字第五一四０號），提起上訴，本院判決如左：
      主  文
原判決撤銷，發回臺灣臺中地方法院。
      理  由
一、公訴意旨略以：被告甲○○原於民國（下同）九十一年三月五日入伍，九十二年
    十二月二十八日退伍，擔任陸軍七四通信兵群區域通信營區域一連駕駛兵，係以
    駕駛軍用悍馬車為業務之人。於九十二年九月十日上午七時許，奉該連值星官江
    建興（所涉過失致死罪，業據國防部中部地方軍事法院以九十三年台判字第六一
    號判處有期徒刑六月、緩刑二年確定）之命令，駕駛煞車系統故障之車號：軍三
    －二一○七二號二噸半軍用卡車，並由士官、兵林漢坤等二十人以上人力將上開
    軍用卡車由臺中縣新社鄉營區司令台推至該連二級廠實施維修，在到達二級廠前
    並準備將該車推入廠時，本應注意上開軍用卡車寬達二點五公尺，而二級廠二門
    柱間僅寬四公尺，非將軍車修正成垂直角度不得進入廠內，以防止危險發生，並
    對軍車性能、操作方式有所注意，又無不能注意之情形，竟疏於注意，於上開軍
    車尚未修正成垂直角度時，即由士官、兵林漢坤等二十人將上開軍車推入，因軍
    車左前方與門柱間距離過近，被告並未適時提醒，且因車輛前進之慣性，致使在
    軍車左前方推車之林漢坤因閃避不及，遭上開軍車與保養廠門柱夾擊，致受有頸
    部骨折合併多處骨折之傷害，經送醫後仍於到院前死亡，而認被告涉犯刑法第二
    百七十六條第二項之業務過失致死罪嫌。
二、原審判決意旨略以：事故發生後，國防部中部地方軍事法院檢察署軍事檢察官即
    於當日上午十時四十分許，率法醫、書記官會同被害人家屬，在國軍臺中總醫院
    太平間進行相驗，認定被害人係因軍用卡車意外事故，受有頸部骨折合併多處骨
    折傷害，致引起死亡；並於同日上午十一時五十分許，前往事故發生現場勘驗；
    復於同日下午一時許，訊問證人即事故發生時在場之陳展伸、曾楷恩及被害人之
    父乙○○；後續於同年月十八日，訊問證人即被害人直屬長官李茂國及事故發生
    時在場之被告、江建興，且於訊問江建興後，當庭以其涉犯過失致死罪嫌，將之
    改列為被告，以上有相驗筆錄、勘驗筆錄、相驗屍體證明書、訊問筆錄附於該署
    九十二年度中勘字第一八號卷宗可稽。軍事檢察官既於事故發生之九十二年九月
    十日，即已知悉林漢坤死亡之事實、原因。準此，如謂林漢坤死亡之結果係肇基
    於他人過失之犯罪行為，則該管公務員（軍事檢察官）於案發當日顯已知悉犯罪
    事實（某人之過失行為造成林漢坤死亡之結果）並得特定犯罪者（參與推車之人
    ）。退步言之，縱認軍事檢察官於當日對於事故如何發生尚不確知，然依被告於
    九十二年九月十八日軍事檢察官訊問時所述：「當天上午七點多時，江建興排副
    要我們駕駛自行協調一員將那部故障車開進二級廠保養」、「當時進二級廠時，
    車子進入角度已不對了，我正想喊停時，已經有推車之弟兄先喊停，但是車子仍
    繼續往前，我又無法踩剎車，所以我努力拉手剎車，但仍無效，隨即就發生意外
    了」、「他（江建興）有指導叫推車的人推車，而要我自己判斷進廠角度」，及
    江建興於同日軍事檢察官訊問時所述：「九十二年九月九日晚上趙偉雄告訴我車
    子要進廠保養。我在隔日便集合一些公差負責推車並要駕駛自行協調一員負責開
    車」、「我看過甲○○開二噸半軍卡，所以當時以為甲○○是二噸半軍卡駕駛。
    但我現在知道林兵是悍馬車駕駛」、「當日我去是在旁邊督導，如何切入是由駕
    駛自行抓角度。但是車子有前後修正二次才推進去。是推車的弟兄喊的」等語，
    併參酌軍事檢察官當庭將江建興由證人改列被告之舉動，足見承辦之軍事檢察官
    最遲於該次訊問時，即已知悉當日係由江建興負責指揮現場、由被告負責坐在故
    障軍用卡車駕駛座判斷進廠角度，其等行為與被害人死亡結果間之關連，顯已清
    楚明顯，而難謂其等犯罪迄未被發覺。被害人之父乙○○雖遲於九十三年一月十
    六日始對被告提出犯罪告訴，惟業務過失致死罪並非告訴乃論之罪，不生合法告
    訴後始得進行追訴之問題。又乙○○於九十二年九月十日軍事檢察官訊問時，已
    表明「對於車子為何會夾到我兒子，有疏失要有人負責任」，可見乙○○於案發
    之初，即有意追究疏失者之刑責。兼以在乙○○對被告提出告訴之前，承辦之軍
    事檢察官已知悉林漢坤死亡之事實、原因及被告與本案之關連，有如前述；而在
    乙○○提出告訴後，亦未發現任何關於本案之新事證，自無從認乙○○之告訴使
    被告犯罪被發覺。否則，自反面推論，倘乙○○始終不提出告訴，豈非被告犯罪
    始終未被發覺。公訴檢察官於本院準備程序時，雖提出「所謂該管公務員，是否
    僅限於普通審檢機關公務員，而不及於軍事審檢機關公務員」之質疑。惟我國現
    行刑事訴訟制度，既同時設有普通法院、檢察署及軍事法院、檢察署，並依犯罪
    人是否具有現役軍人身分而區分其應適用之程序，理論上自無可能將「該管公務
    員」限縮解釋為僅指普通審檢機關公務員，而不包括軍事審檢機關公務員，否則
    無異架空軍事審檢機關之職權。併參酌軍事審判法第一百三十條第三項規定「告
    發、告訴應以文書或言詞，向該管軍事檢察官、軍法警察官、軍法警察或各級軍
    事機關或部隊長官為之」，及院解字第三二○五號所著「軍人犯罪事實發生時，
    該軍隊長官既已據報其有犯罪嫌疑，應即認定為業已發覺」，顯見所謂該管公務
    員，同時包括軍事及普通審檢機關公務員。綜上所述，本件被告如成立犯罪，因
    其犯罪及發覺時間，均在任職服役中，揆諸首開說明，自應由軍事法院審判，普
    通法院對之無審判權，應依刑事訴訟法第三百零三條第六款、第三百零七條諭知
    不受理之判決，由檢察官另為適法處理。
三、原審依據上揭理由，判決諭知被告公訴不受理，固非無見，惟按軍事審判法第五
    條稱發覺，係指該管公務員已知悉犯罪事實並知犯罪人之為何人而言（最高法院
    五十七年台非字第三二號判決意旨參照）。本件軍事檢察官於勘驗林漢坤軍用卡
    車意外死亡案中，分別於九十二年九月十八日上午十時許、同日上午十時三十分
    許，以證人身份訊問被告及被告之值星官江建興後，立即將江建興改列為過失致
    死案之被告，然同為證人之本案被告卻未同時改列該過失致死案之被告，有訊問
    筆錄附於該署九十二年度中勘字第一八號卷宗可參，是依上開卷證資料，軍事檢
    察官並未認為本案被告涉有過失致人於死罪嫌；另外，被害人之父乙○○於九十
    三年一月十六日，以被告涉有過失致死刑責，向國防部中部地方軍事法院檢察署
    提起刑事告訴，經軍事檢察官以被告已於九十二年十二月二十八日退伍，離職離
    役，因而作成不起訴處分書，並移送台灣台中地方法院檢察署偵辦，有上開軍事
    檢察署九十三年中偵字第０七二號偵查卷宗影本及不起訴處分書可佐。因此，如
  何謂軍事檢察官於事故發生之九十二年九月十八日，已合理懷疑被告犯罪，而非
    公訴人所指本件被告被發覺犯罪應係自被害人林坤漢之父乙○○提起告訴時始發
    覺犯罪，原審未詳查於判決理由中論敘，遽依上述理由，判決諭知公訴不受理，
    尚有未合，檢察官上訴意旨亦執此指摘原判決不當，上訴有理由，應由本院將原
    判決銷銷，發回原審法院更為妥適之裁判，並不經言詞辯論為之。
據上論斷，應依刑事訴訟法第三百六十九條第一項但書、第三百七十二條，判決如主
文。
中      華      民      國      九十三    年    十一    月    二十九    日
                                    臺灣高等法院臺中分院刑事第三庭
                                          審判長法  官  江  錫  麟
                                                法  官  廖  柏  基
                                                法  官  林  欽  章
右正本證明與原本無異。
如不服本判決應於收受送達後十日內向本院提出上訴書狀，其未敘述上訴之理由者並
得於提起上訴後十日內向本院補提理由書（均須按他造當事人之人數附繕本）。
                                                書記官  魏  維  廷
中      華      民      國      九十三   年      十一     月    三十    日
                                                                        Ｒ
